行　政　法　院　判　決　　　　　　　　　　　　　　　八十七年度判字第六三號
　　原　　　告　日商．雅考埃普森股份有限公司
　　代　表　人　甲○○○
　　訴訟代理人　林志剛　律師
　　　　　　　　陳和貴　律師
　　　　　　　　乙○○○○
　　被　　　告　經濟部中央標準局
右當事人間因新式樣專利申請事件，原告不服行政院中華民國八十六年八月七日台八
六訴字第三一五五五號再訴願決定，提起行政訴訟。本院判決如左︰
　　主  文
原告之訴駁回。
　　事  實
緣原告於民國八十四年四月二十四日以「油墨卡匣(一)」之形狀，向被告申請新式樣專
利。案經被告編為第00000000號審查，不予專利。原告修正專利圖說，申經
再審查結果，仍不予專利，發給八十五年十一月七日台專（貳）○三○二八字第一四
二三五二號專利再審查審定書。原告不服，提起訴願、再訴願，遞遭決定駁回，遂提
起行政訴訟，茲摘兩造訴辯意旨如次：
原告起訴意旨及補充理由略謂：一、本案「油墨卡匣(一)」新式樣創作，再訴願決定兼
採訴願決定及原處分之主要核駁理由，認為本案之形狀係於各側面
上方周邊及底部之圓柱
圓筒係與印表機套合作為油墨之輸出導管，側面溝槽偏置，係作為分割裝填及回吸油
墨之容置空間，其空間必然產生大小區隔。本案整體形狀為習見矩形盒體因應油墨裝
填（回收）及輸出之機能需求而作之
及「因應物品機能需求」之觀念問題，因此原告不得不先就所謂「因應物品機能需
求」與創作性間之關係加以詳細說明如次：按專利法規如其他之各種法規，以有限之
條文及用語規範變化萬端的專利有關事項，因此條文中所用的難免為原則性、概念性
及抽象性的用語，故為有較明確之準繩可資為適用法規之依據，各國皆根據專利法規
另編有具解釋性及說明性的專利審查基準。被告機關亦參照各國之專利審查基準，依
據我國中央法規標準法第七條規定各機關可依其法定職權訂定命令（如同法第三條之
標準），而於八十三年十月發布現行之專利審查基準，其中第三篇即為新式樣專利審
查基準。依據被告機關發布施行之現行新式樣專利審查基準的記載，新式樣創作具有
下述之特性：(1)新式樣與新型皆有物品形狀之創作，但新式樣的形狀在求物品之外觀
，提高物品之功能價值（見該審查基準第三－一－二頁）。(2)新式樣與著作權之美術
著作，有不可避免之競合區，惟新式樣為實用物品之造形創作，為產業競爭之利器」
（見該審查基準第三－一－四頁）。由上述之記載及專利法第九十七條與第一百零六
條之規定，可知新式樣與新型兩者皆為具有「物品之形狀」的創作，但新型之「物品
之形狀」的創作，其創作之目的，係在於提高物品之功能價值，並不在於增進物品之
外觀的覺效果，只要顧及其純功能性的造形
覺效果。至於新式樣之「物品之形狀」的創作，其創作之目的，雖在求物品之外觀
否則其物品將無人購買，形同廢物，當然也就無法作為產業競爭之利器，無從達到專
利法第一條所揭櫫之促進產業發展之宗旨，此所以上揭之新式樣專利審查基準第三－
一－四頁會記載「新式樣為實用物品之造形創作」的緣故。因此新式樣之形狀
只能在物品為「實用物品」之前提下，而從事創作。如果物品之為實用物品係寄託於
該物品之機能，就不能因形狀之
之前提下，從事新穎形狀之
為該新式樣之新穎形狀
物品之機能需要而
，而是指專為物品之機能需要而
將其歸類，應屬於新型創作。其
人之理性邏輯思考行為而創作的，故其
較高於新式樣的創作性。由於新式樣之創作目的為物品之形狀外觀覺效果，而非為
物品之功能性，因此純為功能性
創作目的，而為專利法第一百零八條所明定其為不予新式樣專利的標的。至於原告在
上面所說的
即具有創作性乙節，並非毫無根據。此觀諸上揭之被告機關現行之八十三年十月版專
利審查基準即明。在被告機關之該專利審查基準第三篇新式樣專利審查基準第三節創
作性之「創作性判斷之基本原則」中，雖規定有不具創作性之(一)基本幾何形狀及基本
構成、(二)自然物之模仿、(三)著名創作物之模仿、(四)物品商業用途之置換、(五)組物間特
徵之完全轉用、(六)其他等六大項目，但在此六大項目中，並無一項目規定有為因應物
品機能需求而作之形狀
之效果，與人為邏輯思考，無直接關係，自無創作性可言」一句，依據此文句之反面
解釋，如物品形狀之
具有創作性。如此，則凡物品之形狀
過人為之邏輯思考而作成的，並非偶發性之效果，反而是具有創作性。因此在論究新
式樣創作性時，如將「因應物品之機能需要」而
其具有創作性。再就新式樣專利之「創作性」本質而言，實際上應以對物體作整體觀
察所產生之外觀覺效果為其本質。故即使一新式樣的
變而來，只要其演變而成之造形
消費者之購買慾，即屬具有創作性。尤其是摒除基本造型之後，可創新之範圍甚為狹
窄，其創作之難度亦更高，故只要在諸局部造形之特徵，可造成整體形狀產生一特殊
覺效果者，即應作具創作性之認定。三、本案之「油墨卡匣(一)」新式樣創作，僅為
原告之同一系列之「油墨卡匣」新式樣中之一件創作，另外同系列尚有「油墨卡匣」
（申請案號00000000）「油墨卡匣(二)」（申請案號00000000）、「
油墨卡匣(三)」（申請案號00000000）及、「油墨卡(四)」（申請案號0000
0000），被告機關對此五案之核駁理由，均大致同為「習見有蓋矩形盒體為因應
彩色印表機中墨色油墨之裝填與輸出而作之盒體前後區間分割，而為熟習該項技術者
易於思及，不具創作性」。其所以會如此認定，即因其將「物品之機能需求」此一因
素牽在內，以致五案雖具有不同的造形，而具有同樣的功能，將其不同造形均認
定為不具創作性。如果此五案不具創作性，則其為因應物品之機能需求的同部分之形
狀，又為何會有不同之形狀
能需求的形狀
接有關之
狀
及而完成。又被告機關等雖然論定本案之形狀係於各側面
及底部之圓柱
印表機套合作為油墨之輸出導管，側面溝槽偏置，係作為分割裝填及回吸油墨之容置
空間，其空間必然產生大小區隔。本案整體形狀為習見矩形盒體因應油墨裝填（回吸
）及輸出之機能需求而作之
款之「純功能性
而是物品之形狀外觀覺效果的
，而應放在本案之物品形狀外觀覺效果上才對，然而被告機關卻將審查重點全放在
本案之物品機能性上，顯見其審查重點有誤。四、又就本案之物品形狀外觀覺效果
的
在外觀覺效果上表現出堅固，穩定之印象。在另一方面，底面之突出部，係與上部
箱體呈對比之圓筒狀，藉以強調出對比之趣味性；而端部及周邊角度則帶有圓角修飾
，藉以顯現柔和之外觀覺效果。另外，箱體之上部周緣，採向外側稍許突出之形狀
，同時，該周緣之前端為向外突出具曲線之翼（Wing）形狀。該曲線翼形狀及上述帶
有圓角形修飾之角部、及底面圓筒部之曲面相互輝映，使本案「油墨卡匣」之造形，
於直線之全體外體中，添加一份纖細之美感。又，在箱體之左右側面各分別配
縱向之溝槽，構成均整且緊縮之形狀。配置於左右側面之縱向之溝槽，並非
之中央，而是形成於稍許偏向一方之最具美感位置上。從上述之說明，可知本案之創
作確具有不同於習見同款物品之外觀覺的感受，顯非熟習該項習見同款物品之技術
者所易於思及者，應具有創作性。五、本案之「油墨卡匣(一)」新式樣在各國之申請案
，業經獲准日本意匠專利第九六八九二九號及美國Des.三八一○三九號、英國新式樣
第0000000號、德國新式樣專利第Ｍ0000000．六、法國新式樣第九五
二三八七號、瑞士新式樣第一二二二二九號、韓國新式樣第一八九五六八號、中共新
式樣第五七○三四號等七國專利。足見本案之油墨卡匣新式樣具有客觀證據足以證明
具有創作性。雖然各國之法令不一，但依據被告機關編印之八十六年四月十五日立法
院三讀完成的專利法部分條文修正總說明暨條文對照表，在其總說明中，說明「依世
界貿易組織
易組織下之國際規範相一致。我國既申請加盟世界貿易組織，則國內現行規定若與國
際規範不一致時，均須予以修正，俾以履行成為世界貿易組織會員之基本義務」，而
我國上述之專利法部分條文修正，並未修正現行專利法第一百零七條，足見我國現行
專利法第一百零七條之規定，與國際規範並無不一致之處，是以本件新式樣經上揭之
日本、美國、英國、德國、法國、瑞士、韓國、中共等七國准予專利之事實，實有值
得參考的價值。六、由以上之說明，可知本案「油墨卡匣(一)」之全體形狀具有左右對
稱之均整美感。同時，就長度、度、及高度而言，其整體構成造形，予人一種極具
平衡、穩重、柔和美感的覺效果，為前所未見者，具有創作性，絕無不符專利法第
一百零七條第二項規定之情事，依法應得准予新式樣專利。七、依據被告之新式樣審
查基準第三－一－六頁所舉參考例圖二所示，物品之
形在內，然如含有屬初次構思之造形在內者，則不能將整個物品之造形歸屬於純功能
性
之
，則不得單以習用技術之沿用，顯而易知等類的用語否准專利」之意旨，提出具體證
據，來否定本件為非屬初次構思之造形，而只是以易於思及之作等類空洞無據的用語
，否准本件專利，則原處分之違法實屬顯然。請將再訴願決定、訴願決定及原處分均
撤銷等語。
被告答辯意旨略謂︰原告所謂「因應物品機能需求」之分析說明乃斷章取義，被告再
審查核駁理由四係稱「申復理由強調盒體底部圓筒之趣味性、側面溝槽非
整體造形展現之心悅平衡感云云。惟盒體底部之圓筒係與印表機套合作為油墨輸出導
管，而側面溝槽非
然產生大小區隔，整體觀之，本案之形狀係習見矩形盒體因應油墨裝填（回吸）與輸
出之機能需求而作之簡易修飾，且未見明顯創新之造形變化特徵，難謂具創作性。」
，並非如原告所稱因應物品之機能需要而
條第一款之「純功能性
果，被告於再審查核駁理由已明確指出本案盒體底部之圓筒係與印表機套合作為油墨
輸出導管，而側面溝槽非
空間必然產生大小區隔，整體觀之，本案之形狀係習見矩形盒體因應油墨裝填（回吸
）與輸出之機能需求而作之簡易修飾，且未見明顯創新之造形變化特徵，難謂具創作
性，請駁回原告之訴等語。
　　理  由
依專利法第一百零七條第二項規定，新式樣係熟習該項技術者易於思及之創作者，雖
無同條第一項所列情事，仍不得申請取得新式樣專利，本件原告於八十四年四月二十
四日以「油墨卡匣(一)」之形狀，向被告申請新式樣專利，案經被告編為第00000
000號審查，不予專利。原告修正專利圖說，申經再審查結果，被告以本案之形狀
係於各側面
有蓋矩形盒體，其盒體底部之圓筒係與印表機套合作為油墨之輸出導管，側面溝槽偏
置，係作為分割裝填及回吸油墨之容置空間，其空間必然產生大小區隔。本案整體形
狀為習見矩形盒體因應油墨裝填（回收）及輸出之機能需求而作之簡易修飾，並無明
顯創新之造形變化特徵，難謂具創作性，依專利法第一百零七條第二項規定，應不予
專利。原告雖以本案於習見矩形盒體作圓角、突緣、溝槽及肋條之修飾，主要在表現
盒體低部圓筒之趣味性、側面溝槽偏置之美感及整體造形之平衡感，具創作性，原處
分既將本案修飾造形歸諸因應機能需求而作之修飾，何以未依專利法第一百零八條第
一款規定予以核駁云云，然原告所舉本案與其他廠商之油墨卡匣實物樣品，僅能證明
不同廠牌之卡匣木小形狀未必相同，不足以證明本案具創作性。又專利法第一百零八
條第一款所稱純功能性
之目的而為之
為之
機能需求而為之簡易修飾，原處分依專利法第一百零七條第二項規定，不予專利，並
無不當。茲原告復以前揭事實欄所載理由，起訴主張本案業經獲准日本意匠專利第九
六八九二九號及美國、英國等七國專利，足見本案之油墨卡匣新式樣具有客觀證據足
以證明具有創作性。雖然各國之法令不一，但依據被告編印之八十六年四月十五日立
法院三讀完成的專利法部分條文修正總說明暨條文對照表，在其總說明中，說明「依
世界貿易組織
貿易組織下之國際規範相一致。我國既申請加盟世界貿易組織，則國內現行規定若與
國際規範不一致時，均須予以修正，俾以履行成為世界貿易組織會員之基本義務」，
而我國上述之專利法部分條文修正，並未修正現行專利法第一百零七條，足徵我國現
行專利法第一百零七條之規定，與國際規範並無不一致之處云云。然原告既然認同我
國現行專利法第一百零七條與國際規範並無不一致之處，何以本案在我國申請為獨立
案，而在日本會申請為類似意匠專利﹖且目前世界各國專利法之規定各有不同之處，
其規範當有所不同。又起訴理由旨在針對被告再審查核駁理由所提及「因應物品之機
能需求」之觀念及本案形狀之覺效果實具創作性等作分析說明。但其所謂「因應物
品機能需求」之分析說明乃係斷章取義之詞，被告再審查核駁理由四係稱「申復理由
強調盒體底部圓筒之趣味性、側面溝槽非
。惟盒體底部之圓筒係與印表機套合作為油墨輸出導管，而側面溝槽非
為分割裝填油墨及回吸油墨之容置空間，故其空間必然產生大小區隔，整體觀之，本
案之形狀係習見矩形盒體因應油墨裝填（回吸）與輸出之機能需求而作之簡易修飾，
且未見明顯創新之造形變化特徵，難謂具創作性。」，並非如原告所稱因應物品之機
能需要而
品造形」。至於其形狀之視覺效果，被告於再審查核駁理由已明確指出本案盒體底部
之圓筒係與印表機套合作為油墨輸出導管，而側面溝槽非
墨及回吸油墨之容置空間，故其空間必然產生大小區隔，整體觀之，本案之形狀係習
見矩形盒體因應油墨裝填（回吸）與輸出之機能需求而作之簡易修飾，且未見明顯創
新之造形變化特徵，難謂具創作性。從而，被告據此為本案不予專利之審定，於法並
無違誤，一再訴願決定遞予維持，亦無不合。原告起訴意旨，難謂有理由，應予駁回
。
據上論結，本件原告之訴為無理由，爰依行政訴訟法第二十六條後段，判決如主文。
中    華    民    國     八十七      年      一      月      十六       日
                    行 政 法 院 第 四 庭
                                審 判 長 評  事      曾  隆  興
                                         評  事      沈  水  元
                                         評  事      吳      仁
                                         評  事      吳  錦  龍
                                         評  事      林  家  惠
右  正  本  證  明  與  原  本  無  異
                                         法院書記官  陳  盛  信
中    華    民    國     八十七      年      一      月      十九       日
